【裁判字號】    98,家訴,95
【裁判日期】    981130
【裁判案由】    確認婚姻不成立
【裁判全文】
臺灣高雄地方法院民事判決              98年度家訴字第95號
原      告  甲○○
                        
被      告  丙○○
上當事人間確認婚姻不成立等事件，本院民國98年11月24日言詞
辯論終結，判決如下：
  主  文
確認原告與被告間婚姻關係不成立。
對於兩造所生未成年子女戊○○（男、民國○○年○ 月○○日生、身
分證統一編號：Ｚ000000000號）權利、義務之行使或負擔，由原
告任之。
訴訟費用由被告負擔。
    事實及理由
一、本件被告經合法通知，未於最後言詞辯論期日到場，核無民
    事訴訟法第386 條所列各款情形，爰依原告之聲請，由其一
    造辯論而為判決。
二、本件原告起訴主張：
  (一)緣兩造因共同生活，因原告懷有身孕，於民國92年11月間僅
    先舉行訂婚儀式，嗣被告於93年1 月13日自行購買結婚證書
    ，並自行填載兩造於93年1 月13日在自宅舉行結婚典禮，原
    告母親己○○為主婚人、被告姑姑庚○○○為證婚人，再由
    被告分別拿給被告大嫂丁○○簽名為介紹人及證婚人，被告
    父親乙○○為主婚人，當時並無宴請親友，另一證人庚○○
    ○並不在場，也未親自簽名為證，93年1 月20日雙方隨即至
    戶政機關辦理結婚登記，惟實際上兩造從未舉行公開之結婚
    儀式，兩造之婚姻關係應不成立。
  (二)又自未成年子女戊○○自幼即由原告照顧撫育，原告有愛心
    ，有固定收入，無不良嗜好，而被告不務正業，以賭博維生
    ，又有酗酒之惡習，故就未成年子女最佳利益計，應由原告
    行使、負擔對未成年子女戊○○之權利及義務為妥等語，並
    聲明：(1)確認原告與被告間婚姻關係不成立。(2)兩造所生之
    未成年子女戊○○權利、義務之行使或負擔，由原告任之。
三、被告則未於言詞辯論期日到場，亦未提出書狀作何有利於己
    之聲明或陳述。
四、按確認法律關係之訴，非原告有即受確認判決之法律上利益
    者，不得提起，民事訴訟法第247 條第1 項前段定有明文。
    而所謂即受確認判決之法律上利益，係指因法律關係之存否
    不明確，致原告在私法上之地位有受侵害之危險，而此項危
    險得以對於被告之確認判決除去之者而言，故確認法律關係
    成立或不成立之訴，苟具備前開要件，即得謂有即受確認判
    決之法律上利益，最高法院42年度臺上字第1031號判例意旨
    可供參酌。又結婚，應有公開儀式及二人以上之證人，經依
    戶籍法為結婚之登記者，推定其已結婚，修正前民法第982
    條亦有明文。本件原告主張兩造並未舉行公開結婚儀式，但
    被告卻於93年1 月13日自行購買結婚證書填載，並於同年月
    20日向○○縣○○鄉戶政事務所辦理兩造結婚戶籍登記，有
    原告所提戶籍謄本、○○縣○○鄉戶政事務所函附結婚登記
    申請書各1 件附卷可稽，依前開規定，兩造於法律上業經推
    定已結婚，具有婚姻關係存在，且在未有反證推翻兩造之婚
    姻關係前，兩造間之婚姻關係仍繼續存在。惟原告既主張兩
    造於93年1 月13日並未舉行任何結婚儀式，並欠缺二位以上
    之證人，而戶籍資料上現仍為兩造係夫妻之記載，則兩造間
    之婚姻關係成立與否既不明確，而此不安之狀態得以確認判
    決除去之，是原告起訴請求確認兩造婚姻關係不成立，應認
    其有即受確認判決之法律上利益，合先敘明。
五、次按，結婚應有公開儀式及二人以上之證人；結婚不具備第
    982 條第1 項之方式者，無效。修正前民法第982 條第1 項
    、第988 條第1 款分別定有明文。又修正前民法第982 條第
    2 項規定：「經依戶籍法為結婚登記者，推定其已結婚。」
    此係為避免公開儀式在舉證上之困難，凡結婚當事人依戶籍
    法為結婚之登記者，推定其已結婚而已，並非以戶籍登記為
    結婚之生效要件，若有證據以資證明其未有公開之儀式及二
    人以上證人之法定結婚要件時，非不得推翻其推定，最高法
    院80年度臺上字第2514號、84年度臺上字第829 號判決意旨
    可供參酌。查本件被告雖於93年1 月20日持結婚證書向戶政
    機關辦理結婚登記，依修正前民法第982 條第2 項之規定應
    推定兩造業已結婚。惟原告既主張兩造並未舉行結婚之公開
    儀式，亦無二人以上之證人在場見證，但因原告懷有身孕，
    被告遂於93年1 月13日自行書寫結婚證書，並於同年月20日
    前往戶政機關辦理結婚登記，是以本件兩造縱已為結婚登記
    ，仍應審究兩造有無舉行符合修正前民法第982 條第1 項規
    定之結婚儀式？婚姻關係是否成立？經查：
  (一)原告主張之上揭事實，業據原告提出戶籍謄本、結婚證書
    各1 份為證，且有結婚登記申請書1 紙在卷可憑，而依上揭
    結婚證書雖記載「兩造於93年1 月13日在自宅舉行結婚典禮
    」，但經證人即結婚證書上之主婚人己○○到庭證稱：「（
    問：結婚證書主婚人欄己○○是否你簽名、蓋章？）不是。
    （問：有無參加93年1 月13日原告的結婚典禮？）沒有。」
    等語、證人即結婚證書上之另一主婚人乙○○亦證陳：「（
    問：寫結婚證書時沒有公開儀式？）沒有。只是為了報小孩
    戶口。」等語、及證人即結婚證書上之證婚人、介紹人丁○
    ○證稱：「（問：兩造有無辦理結婚典禮？）沒有。他們只
    有訂婚，是在1 月10日，1 月13日在住家簽結婚證書，沒有
    對外公開。」等語（見本院98年11月24日言詞辯論筆錄），
    堪認兩造確未舉行結婚證書上所載「於93年1 月13日在自宅
    」之結婚典禮。
  (二)本件兩造雖於93年1 月20日辦妥結婚登記，而有婚姻之形式
    ，惟兩造實際並未舉行如結婚證書所載「中華民國93年1 月
    13日在自宅舉行」之結婚典禮，已如前述，是兩造之婚姻欠
    缺法律行為之特定成立要件，揆諸上開規定及說明，兩造間
    之婚姻關係應為不成立，從而，原告請求確認其與被告間之
    婚姻關係不成立，為有理由，應予准許。
六、又撤銷婚姻或離婚之訴，當事人得於第一審或第二審言詞辯
    論終結前，附帶請求法院於認原告之訴為有理由時，並定對
    於未成年子女權利義務行使負擔之內容及方法；前項規定，
    於婚姻無效、確認婚姻成立或不成立或夫妻同居之訴準用之
    ，民事訴訟法第572 條之1 第1 項及第5 項定有明文。本件
    原告於確認婚姻不成立之訴附帶請求酌定對於未成年子女權
    利義務行使負擔之內容及方法，本院既認其確認婚姻不成立
    之請求為有理由，自應就其附帶請求部分併為判決。又法院
    決定未成年子女權利義務之行使或負擔時，應以未成年子女
    之利益為原則，尤應注意：( 一) 子女之年齡、性別、人數
    及健康情形，( 二) 子女之意願及人格發展之需要，( 三)
    父母之年齡、職業、品行、健康情形、經濟能力及生活狀況
    ，( 四) 父母保護教養子女之意願及態度，( 五) 父母子女
    間或未成年子女與其他共同生活之人間之感情狀況，同法第
    1055條之1 亦有明文。經查：
  (一)兩造所生之未成年子女戊○○為○○年○ 月○○日出生，現尚未
    成年，有卷附全戶戶籍資料查詢結果在卷可佐，兩造對未成
    年子女權利義務之行使或負擔未能達成協議，則原告請求本
    院依法酌定，自無不合。
  (二)經台南縣政府委託台南縣童心園社會福利關懷協會對原告及
    未成年子女進行訪視並提出報告，據函覆略稱：「在支持系
    統方面：由於被告一直滯留在外，家中父母親經營小本生意
    ，無暇照顧未成年人，在支持系統上稍嫌不足，原告則在工
    作上極富彈性，可接送未成年人上、下學，母親及妹妹都可
    協助照顧，支持系統遠勝於被告。在動機方面：雖被告在未
    成年人幼時有協助照顧，但因人在大陸，在照顧未成人方面
    較無法周全，被告家人監護意願並不高，且原告不放心由被
    告監護，因未成年人與被告間缺乏互動，故原告積極爭取未
    成年人之監護權。在經濟方面：原告與朋友共同經營檳榔攤
    之生意，收入相當穩定，經濟上無虞，被告因人在大陸，無
    法得知經濟狀況。在親職方面：原告自未成年人出生迄今，
    都是主責照顧未成年人，親職關係良好，被告雖然長期以來
    為未成年人主要之照顧者之一，舉凡未成年人之生活作息，
    被告都會相當關心，但因離開未成年人有一段時間，親子關
    係疏離，親職能力不佳。綜上所言，由於被告自赴大陸工作
    前，便鮮少和未成年人互動，被告也不曾負擔過未成年人之
    生活，彼此間缺乏親情之聯繫，且未成年人也不願離開原告
    ，所以原告取得監護權，應是較合適的作法，且符合目前實
    際狀況。」有該會98年6 月17日南縣童心園（監）字第9801
    235 號函所附監護權歸屬調查工作訪視報告1 份附卷可稽。
    另被告因在大陸工作，將近1 年未返台，故無法訪視，則有
    財團法人高雄縣私立林柔蘭社會福利慈善事業基金會函在卷
    可稽。
  (三)本院參酌前揭訪視報告，認未成年子女戊○○出生迄今皆由
    原告照顧撫育，原告具有相當之親職能力，經濟狀況尚可，
    且親子互動關係佳，有足夠能力扶養照顧未成年子女，反觀
    被告長期滯留大陸，未負擔起照顧家庭及子女扶養之義務，
    且現今行蹤不明，難期其日後善盡保護教養未成年子女之責
    ，是本院認未成年子女戊○○權利義務之行使或負擔，應由
    原告單獨任之，始符合未成年子女之最佳利益，爰諭知如主
    文第2 項所示。
七、據上論結：依民事訴訟法第385 條第1 項前段、第78條判決
    如主文。
中    華    民    國    98    年    11    月    30    日
                  家事法庭法  官  郭佳瑛
正本係照原本作成。
如不服本判決，應於送達後20日內，向本院提出上訴狀。
中    華    民    國    98    年    11    月    30    日
                          書記官  曾小玲


司法院資訊處製作；財團法人民間司法改革基金會備份。
